【裁判字號】    94,訴,152
【裁判日期】    950110
【裁判案由】    分割共有物
【裁判全文】
臺灣嘉義地方法院民事判決               94年度訴字第152號
原      告  乙○
被      告  甲○○
上列當事人間分割共有物事件，於民國94年12月27日經言詞辯論
終結，本院判決如下：
    主  文
兩造共有坐落嘉義縣民雄鄉○○○段一一三地號（地目建、面積
為七八○平方公尺）准予分割，其分割方法如附圖四分割方法所
示編號甲部分、面積○．○二九八平方公尺、編號丙、面積○．
○○五八平方公尺，歸原告取得。編號丁部分、面積○．○○三
五六平方公尺，歸被告取得。編號乙部分、面積○．○○六八平
方公尺留為道路，並按原應有部分比例保持共有。
訴訟費用由被告負擔二分之一，餘由原告負擔。
    事實及理由
壹、原告起訴主張：坐落嘉義縣民雄鄉○○○段113地號土地，
    面積780平方公尺（下稱系爭土地）為兩造所共有，應有部
    分各1/2，而上開土地並無不能分割之情形，且無不分割之
    特約，而對於分割方法迄未能達成協議，爰依民法第824條
    第2項之規定，請求判決分割，分割方法如附圖二所示：編
    號甲部分、面積0.0326平方公尺、編號丙、面積0.0044平方
    公尺，歸原告取得。編號丁部分、面積0.0370平方公尺，歸
    被告取得。編號乙部分、面積0.0040平方公尺留為道路，並
    按原應有部分比例保持共有。
貳、被告則以：同意分割，但不同意原告之分割方法。並提出如
    附圖三所示之方割方法：編號甲部分、面積0.0284平方公尺
    、編號丙、面積0.0041平方公尺，歸原告取得。編號丁部分
    、面積0.0325平方公尺，歸被告取得。編號乙部分、面積0.
    0130平方公尺留為道路，並按原應有部分比例保持共有。
參、本院之判斷：
一、按各共有人，得隨時請求分割共有物。但因物之使用目的不
    能分割或契約訂有不分割之期限者，不在此限，民法第823
    條第1項定有明文。原告與被告共有系爭土地，應有部分各
    1/2，有土地登記謄本在卷可稽（詳本審卷第6頁）。依其使
    用目的，並無不能分割之情事，兩造間亦未訂有不分割之特
    約，而於辯論終結前，兩造仍無法就分割方法為協議，核與
    民法第823條第1項規定相符，是原告請求分割上開共有物，
    應予准許。
二、按裁判分割共有物訴訟，為形式之形成訴訟，其事件本質為
    非訟事件，故法院定共有物之分割方法，雖應斟酌當事人之
    聲明、共有物之性質、經濟效用及全體共有人之利益等公平
    合理之分配之，然不受當事人聲明之拘束，且各共有人在分
    割前之使用狀況或分管約定，法院固不受其拘束，惟仍應加
    以合情考量。經查系爭土地上之建物如附圖一所示：編號1
    為鐵架石棉瓦柴房、編號2為磚瓦造平房住家、編號4為RC磚
    造二樓住家等為原告所有；編號3為磚瓦造平房住家、編號5
    為RC磚造二樓住家、編號6為鐵皮屋廚房為被告所有；編號7
    為磚瓦造石棉瓦倉庫則為第三人林宗利所有。系爭土地北邊
    臨4.5公尺道路；東側與他人之土地毗鄰，無道路相通，南
    側亦為他人之住家；東南側有3公尺寬之道路（即嘉義縣民
    雄鄉○○○段113之4地號土地）可對外聯絡庄內道路；西側
    圍牆外有1約3公尺寬道路（即嘉義縣民雄鄉○○○段112之4
    、112之5地號土地）亦可通往庄內道路之事實，業據本院會
    同嘉義縣民雄地政事務所勘驗明確，製有勘驗筆錄在卷可稽
    （詳本審卷第22、23、25 頁），並有照片13幀附卷可參（
    詳本審卷第35頁）。
三、兩造就原告取得系爭土地東邊土地、被告取得西邊土地，而
    於原告取得部分南側，依原應有部分比例提供為道路使用，
    原告面積不足部分，則由被告分得土地之北側分歸原告所有
    之分割方法不爭執。所爭執者，為依原應有部分比例提供為
    道路使用之路寬，原告主張路寬3公尺已足、被告則主張6公
    尺方得通行。以下茲就兩造所提出之分割方法及本院所採分
    割方法分述如下：
（一）原告主張依附圖二所示分割方法，但查原告所有之農用車
      ，車寬160公分、長315公分；被告所有農用車，寬140公
      分；另一白色小客車車牌號碼2W-7780號，寬190公分、長
      460公分。經命原告以其所有農用車試行在同段113之4地
      號與113地號土地轉彎處，該路寬為3公尺，則距左邊界為
      11公分，右邊界為75公分，如超過上開距離，即會超自小
      客車行駛巷道，超越原告所設定之3公尺路寬。被告以上
      開自小客車從113之4地號駛進113地號土地，在左轉彎處
      ，前車寬只剩55公分，被告自小客車往前轉彎，在後車尾
      距離轉彎處即113之6號與113號交接處，為25公分，而在
      上開轉彎處至被告能轉彎之距離為450公分，有勘驗筆錄
      在卷可查（詳本審卷第59、60頁）。是原告主張路寬為3
      公尺，將使被告所有自小客車無法轉彎，故此方案不可採
      。
（二）被告陳稱：依據建築技術規則建築設計施工編第2條第1項
      第4款規定：「基地內以私設通路為進出道路之建築物總
      樓地板面積合計在1,000平方公尺以上者，通路寬度為6公
      尺。」，故主張路寬應為6公尺，分割方法如附圖三所示
      云云。但查兩造通往庄內道路者為東南側之同段113之4地
      號土地，為3公尺寬之道路，如依被告方案，將造成內寬
      外窄之情形，且兩造所得分得之土地將減少，原告亦不同
      意，故難准許。另查目前系爭土地內之建物，總樓地板面
      積為547平方公尺（即附圖一所示編號1鐵架石棉瓦柴房17
      平方公尺、編號2磚瓦造平房住家38平方公尺、編號4RC磚
      造二樓住家192平方公尺【96×2=192】；編號3磚瓦造平
      房住家39平方公尺、編號5為RC磚造二樓住家182平方公尺
      【91×2=182】、編號6為鐵皮屋廚房31平方公尺；編號7
      磚瓦造石棉瓦倉庫48平方公尺，合計547平方公尺），並
      未達1,000平方公尺，故無建築技術規則建築設計施工編
      第2條第1項第4款規定之適用。綜上，被告主張路寬應為6
      公尺云云，亦為本院所不採。
（三）按本院考量土地使用之現況、兩造車輛通行之方便，及兩
      造可分得面積，認為路寬應為5公尺為已足，即如附圖四
      所載分割方法。
四、綜上所述，考量系爭土地使用之現況及衡以兩造之經濟利益
    ，本院認原告所主張之附圖四所示分割方法較為適當。爰以
    附圖四分割方法所示為分割方法，判決如主文第一項所示。
肆、又分割共有物之訴，具非訟事件之性質，此類事件雖以民事
    訴訟方式處理，惟實質上並無所謂何造勝訴敗訴之問題，若
    將訴訟費用完全命形式上敗訴之當事人負擔，有欠公允（民
    事訴訟法第80條之1立法理由參照）。是本院認本件之訴訟
    費用應由兩造依其應有部分之比例分擔較為公允，爰諭知如
    主文第二項所示。
伍、又本件待證事實已臻明瞭，兩造其餘攻擊防禦方法及舉證，
    對判決之結果已不生影響，爰不一一詳為審酌，併此敘明。
陸、訴訟費用裁判之依據：民事訴訟法第78條、第80條之1條。
中    華    民    國    95    年    1     月    10    日
                  民事第二庭  法  官  張育彰
以上正本係照原本作成
如對本判決上訴須於判決送達後20日內向本院提出上訴狀
中    華    民    國    95    年    1     月    10    日
                              書記官


司法院資訊處製作；財團法人民間司法改革基金會備份。
